臺灣臺中地方法院刑事判決  
110年度訴字第2022號
公  訴  人  臺灣臺中地方檢察署檢察官
被      告  曾德臺


上列被告因違反森林法案件，經檢察官提起公訴（110年度偵字
第29243號），被告就被訴之事實為有罪陳述，經告知被告簡式
審判程序之旨，並聽取當事人意見後，本院裁定進行簡式審判程
序，判決如下：
    主      文
曾德臺犯森林法第五十一條第一項之非法占用罪，處有期徒刑陸
月，如易科罰金，以新臺幣壹仟元折算壹日。緩刑參年，並應於
本判決確定後壹年內，向公庫支付新臺幣拾萬元。
    事實及理由
一、本案犯罪事實及證據，除犯罪事實一第3行「國有林班地」
    補充為「國有林班地（非保安林）」、第5行「約0.0072公
    頃」更正為「0.00072公頃」、末行「水泥基地」更正為「
    水泥地基」，證據部分增列被告曾德臺於本院行準備、審理
    程序時之自白外，餘均引用檢察官起訴書之記載（如附件）
    。
二、論罪科刑：
（一）按森林法第51條第1項所謂「擅自墾殖」，係指未依經同
      意或許可予以開墾種殖；至於「擅自占用」，則係指未依
      法經同意或許可占據之，侵害他人對於森林、林地之所有
      權，包括使用、收益、處分之權利。被告於擅自占用國有
      林班地鋪設水泥地基，並搭設水塔、拉設水管線路之行為
      ，其性質當然含有竊佔他人不動產之性質，而森林法第51
      條第1項為刑法第320條第2項之特別規定，依特別法優於
      普通法之法律競合關係，自應依森林法第51條第1項規定
      論處。是核被告所為，係犯森林法第51條第1項之非法占
      用罪。
（二）爰審酌被告犯罪之動機、目的、手段，其行為所造成之損
      害，並考量被告犯後坦承犯行，且已陸續自行拆除本案水
      塔、水管線路、水泥地基，復向臺中市政府消防局捐贈頭
      燈7組（總價值新臺幣［下同］1萬1060元）供救災之用（參
      卷附被告悔過書、拆除過程照片、告訴人行政院農業委員
      會林務局東勢林區管理處麗陽工作站巡視員黃頡睿護管工
      作日報表［下稱護管工作日報表］、臺中市政府消防局民國
      110年12月6日中市消救字第1100068207號函、受理財物捐
      贈收據證明、感謝狀，見110年度訴字第2022號卷［下稱訴
      卷］第45、47、49、51、53、91至94頁），兼衡被告之前
      科素行（參卷附臺灣高等法院被告前案紀錄表，見訴卷第
      15至18頁），於審理程序中自陳國小畢業之智識程度，目
      前自己種植水果，收入不穩定，有時可月收幾萬元，有時
      無收入，目前與妻、成年之子同住，無人需其扶養，經濟
      狀況勉持（見訴卷第85頁）等一切情狀，量處如主文所示
      之刑，並諭知易科罰金之折算標準，以資懲儆。
（三）被告前因竊盜案件，經臺灣澎湖地方法院（下稱澎湖地院
      ）以94年度馬簡字第40號判決處有期徒刑5月確定，復因
      違反政府採購法案件，經臺灣高等法院臺中分院以99年度
      上易字第1678號判決處有期徒刑6月、減刑為有期徒刑3月
      確定；經澎湖地院以100年度聲減字第4號裁定將上開竊盜
      案件所處之刑減刑為有期徒刑2月15日，並與上開違反政
      府採購法案件業經減刑之罪所處之刑，定應執行有期徒刑
      5月確定，於94年7月11日易科罰金執行完畢（上開竊盜案
      件所處之有期徒刑5月，業於94年7月11日易科罰金執行完
      畢，已達上開應執行刑之刑度），5年以內未曾因故意犯
      罪受有期徒刑以上刑之宣告，有臺灣高等法院被告前案紀
      錄表、該等判決及裁定附卷可考，素行尚可，審酌被告漠
      視法令禁制而非法占用本案國有林班地，觀念偏差，雖不
      可取，然其占用面積非大、時間非長，且案發後尚知坦承
      犯行，陸續自行拆除本案水塔、水管線路、水泥地基，復
      向臺中市政府消防局捐贈頭燈7組，業如前述，堪信其經
      此偵、審教訓，當能知所警惕，而無再犯之虞，所宣告之
      刑以暫不執行為適當，爰依刑法第74條第1項第2款之規定
      ，併宣告緩刑3年，以啟自新。又為加強警惕被告，並使
      其彌補其對法秩序所造成之侵害，避免再誤蹈法網，爰依
      刑法第74條第2項第4款之規定，諭知其應履行如主文後段
      所示事項，以期給予自新機會之同時，亦可收矯正及社會
      防衛之效。倘被告違反上開應履行之事項情節重大，則依
      刑法第75條之1第1項第4款之規定，本案緩刑之宣告得予
      撤銷，仍應執行所科處之刑罰，附此敘明。
三、不予宣告沒收之說明：
（一）查被告占用本案國有林班地所使用之水塔、水管線路、水
      泥地基，為其供本案非法占用犯行所用之物，本應依森林
      法第51條第6項規定宣告沒收，然被告已拆除該等物，業
      如上述，即無須再諭知沒收或追徵。
（二）按無權占有他人土地，可能獲得相當於租金之利益為社會
      通常之觀念（最高法院61年台上字第1695號民事判例意旨
      參照）。查被告以鋪設水泥地基，並搭設水塔、拉設水管
      線路之方式不法占用本案國有林班地，所占用面積為0.00
      072公頃，應以相當於租金之利益，估算其犯罪所得。參
      酌卷附國有財產局網站「申租國有基地」說明，上開占用
      土地月租金計算方式應為：當期土地申報地價×承租面積×
      年息0.05÷12月（見訴卷第95頁），而據卷附土地建物查
      詢資料所示，該筆土地於109年1月之申報地價為每平方公
      尺12元（見内政部警政署保安警察第七總隊第五大隊卷［
      下稱警卷］第35頁），是該筆土地月租金為0.36元（計算
      式：12元×7.2平方公尺×年息0.05÷12月=0.36元）。惟關
      於被告非法占用本案國有林班地之確切起迄日，被告於警
      詢中稱：我大約在110年農曆過年前鋪設本案水泥地基等
      語（見警卷第5頁），於審理程序中稱：我於110年11月10
      日左右拆除本案水泥地基等語（見訴卷第77頁），此外卷
      內並無事證足以證明被告非法占用本案國有林班地之確切
      起迄日，爰依刑法第38條之2第1項規定，以卷附森林被害
      告訴書所示之森林護管員發現本案水泥地基之109年12月2
      2日（見警卷第29頁）為起日，以護管工作日報表所示巡
      視員確認本案水泥地基已拆除之110年11月12日為迄日（
      見訴卷第93頁），前後共計10月21日。是被告犯罪所得僅
      4元（四捨五入至整數），價值低微，予以宣告沒收無法
      有效預防犯罪，對之沒收欠缺刑法上之重要性，爰依刑法
      第38條之2第2項規定，不予宣告沒收或追徵。
四、依刑事訴訟法第273條之1第1項、第299條第1項前段、第310
    條之2、第454條，森林法第51條第1項，刑法第11條前段、
    第41條第1項前段、第74條第1項第2款、第2項第4款，判決
    如主文。
五、如不服本判決應於收受判決後20日內向本院提出上訴書狀，
    並應敘述具體理由；其未敘述上訴理由者，應於上訴期間屆
    滿後20日內向本院補提理由書（均須按他造當事人之人數附
    繕本）。切勿逕送上級法院。告訴人或被害人如不服判決，
    應備理由具狀向檢察官請求上訴，上訴期間之計算，以檢察
    官收受判決正本之日起算。
本案經檢察官康淑芳提起公訴，由檢察官葉芳如到庭執行職務。
中　　華　　民　　國　　111 　年　　5 　　月　　31　　日
　　　　　　　　　刑事第十七庭  法  官  吳欣哲 
以上正本證明與原本無異。
　　　　　　　　　　　　　　　  書記官　張珮琦
中　　華　　民　　國　　111 　年　　6 　　月　　1 　　日
附錄本案論罪科刑法條全文：
森林法第51條
於他人森林或林地內，擅自墾殖或占用者，處六月以上五年以下
有期徒刑，得併科新臺幣六十萬元以下罰金。
前項情形致釀成災害者，加重其刑至二分之一；因而致人於死者
，處五年以上十二年以下有期徒刑，得併科新臺幣一百萬元以下
罰金，致重傷者，處三年以上十年以下有期徒刑，得併科新臺幣
八十萬元以下罰金。
第一項之罪於保安林犯之者，得加重其刑至二分之一。
因過失犯第一項之罪致釀成災害者，處一年以下有期徒刑，得併
科新臺幣六十萬元以下罰金。
第一項未遂犯罰之。
犯本條之罪者，其供犯罪所用、犯罪預備之物或犯罪所生之物，
不問屬於犯罪行為人與否，沒收之。
--------------------------------------------------------
附件：
臺灣臺中地方檢察署檢察官起訴書
                                    110年度偵字第29243號
　　被　　　告　曾德臺　男　67歲（民國00年0月00日生）
　　　　　　　　　　　　住臺中市○○區○○路0段00號
　　　　　　　　　　　　居臺中市○○區○○路0段00號
　　　　　　　　　　　　國民身分證統一編號：Z000000000號
上列被告因違反森林法案件，已經偵查終結，認應提起公訴，茲
將犯罪事實及證據並所犯法條分敘如下：
　　　　犯罪事實
一、曾德臺明知坐落臺中市和平區八仙山事業區第31林班（座標
    X243288,Y0000000)為行政院農業委員會林務局東勢林區管
    理處（下稱東勢林管處）所管理之國有林班地，未經主管機
    關同意，不得擅自墾殖、占用，竟於民國109年12月間，在
    上開地點鋪設水泥地基（約0.0072公頃），並搭設水塔、拉
    設水管線路，嗣經東勢林管處麗陽工作站巡視人員發現並請
    曾德臺拆除，然曾德臺迄未拆除水泥基地。
二、案經東勢林管處訴由內政部警政署保安警察第七總隊第五大
    隊報告偵辦。
　　　　證據並所犯法條
一、證據清單及待證事實：
編號 證據名稱 待證事實 1 被告曾德臺於警詢時、偵查中之供述 坦承其於上開國有林班地上鋪設水泥、搭設水塔之事實，惟辯稱：因為伊種的果樹快枯死了，後來伊簡水申請沒有通過，伊有拆除水塔。水泥基地沒有拆除是因為那是保護措施等語。 2 證人即麗陽工作站森林護管員黃頡睿於警詢、告訴代理人簡錕榮於偵查中之陳述 全部犯罪事實。 3 員警職務報告、森林被害告訴書、查獲現場照片、相關位置圖、土地建物查詢資料 佐證全部犯罪事實。 
二、核被告所為，係違反森林法第51條第1項於他人森林或林地
    內，擅自墾殖或占用罪嫌。
三、依刑事訴訟法第251條第1項提起公訴。
　　此　致
臺灣臺中地方法院
中　　華　　民　　國　 110　　年　　10　　月　　18　　日
　　　　　　　　　　　　　　　檢　察　官  康淑芳
本件正本證明與原本無異　
中　　華　　民　　國　 110　　年　　11　　月　　1 　　日
                              書  記  官  陳本真
附錄所犯法條：
森林法第51條
於他人森林或林地內，擅自墾殖或占用者，處 6 月以上 5 年以
下有期徒刑，得併科新臺幣 60 萬元以下罰金。
前項情形致釀成災害者，加重其刑至二分之一；因而致人於死者
，處 5 年以上 12 年以下有期徒刑，得併科新臺幣 100 萬元以
下罰金，致重傷者，處 3 年以上 10 年以下有期徒刑，得併科
新臺幣 80 萬元以下罰金。
第 1 項之罪於保安林犯之者，得加重其刑至二分之一。
因過失犯第 1 項之罪致釀成災害者，處 1 年以下有期徒刑，得
併科新臺幣 60 萬元以下罰金。
第 1 項未遂犯罰之。
犯本條之罪者，其供犯罪所用、犯罪預備之物或犯罪所生之物，
不問屬於犯罪行為人與否，沒收之。